臺灣高等法院臺南分院民事判決　九十三年度家上字第一三六號　Ｊ
　　上　訴　人　丙　○　○
　　被　上訴人　乙　○　○
　　法定代理人　甲　○　○
當事人間請求確認親子關係不存在事件，上訴人對於中華民國九十三年八月三十一日
臺灣嘉義地方法院第一審判決（九十三年度親字第三八號），提起上訴，本院於九十
三年十二月二十一日言詞辯論終結，判決如下：
    主    文
上訴駁回。
第二審訴訟費用由上訴人負擔。
    事    實
甲、上訴人方面：
一、聲明：求為判決：（一）原判決廢棄。（二）右廢棄部份確認上訴人與被上訴人
    之親子關係不存在。（三）第一、二審訴訟費用由被上訴人負擔。
二、陳述：除引用原審判決所陳部分外，補稱：
（一）按「人格尊嚴之維護……乃世界人權宣言所揭示，並為我國憲法保障人民自由
      權之基本理念。」司法院大法官會議著有釋字第三七二號解釋。又人格尊嚴領
      域中，人格尊嚴是個人「生存形相之核心部分」，屬於維繫個人生命及自由發
      展人格不可或缺之權利，因此是一種國家法律需「絕對保護之基本人權」。這
      種「生存尊嚴」與一般人格權保護具有社會性，必須就具體情事，衡量是否對
      於維繫家庭或社會關係可得容忍之情形而斷者不同；人格尊嚴被侵犯者，國家
      法律有絕對予以保護之必要，並無以社會性容忍之要求或情事之衡量，為其正
      當化或阻卻違法之理由。因此在憲法保障之基本人權與自由之價值體系中，人
      格尊嚴可謂是至上之價值理念，有受國家「優先保護」之地位，法理上並要求
      人人以自我之責任，對此固有之價值加以肯定。從而，人格尊嚴無拋棄或任意
      處分性；對於其侵犯行為，亦不得再待審酌有無社會容忍性，而應直接以客觀
      評斷是否已經構成危害到人格尊嚴，決定是否加以國家保護（上開釋字第三七
      二號大法官蘇俊雄之協同﹝含部分不同﹞意見書參照）。
（二）次按，民法第一千零六十三條第一項有關婚生推定之立法目的，係在子女是否
      由妻自夫受胎所生有疑義時，為顧全子女利益所為之規定，雖亦有維持家庭和
      諧之功能，但必須以夫妻之同居（性行為）為前提，如夫妻並未同居、未有性
      行為關係，不應有婚生之推定，庶幾能夠保護子女之主體性及其人格尊嚴，避
      免淪為被處置之客體，而且亦能兼顧維持家庭之和諧。加ＤＮＡ上檢驗測試，
      已可確認父子血緣關係存在之醫學進步事實。是本條項之「在婚姻關係存續中
      者」應為目的性之陷縮解釋，將夫妻並未同居、未有性行為關係之外觀上顯然
      事實排除在外。
（三）再按，「確認法律關係之訴，非原告有即受確認判決之法律上利益者，不得提
      起之。確認證書真偽或為法律關係基礎事實存否之訴，亦同。前項確認法律關
      係基礎事實存否之訴，以原告不能提起他訴訟者為限。」修正後民事訴訟法第
      二百四十七條第一、二項定有明文。其修正意旨係認為依原條文規定，除確認
      證書真偽之訴外，以確認法律關係成立或不成立，始得提起，適用範圍過於狹
      窄，爰將原條文「成立或不成立」之字樣刪除，使就法律關係成立或不成立及
      法律關係存在或不存在，有即受確認判決之法律上利益者，均得提起確認之訴
      。且為發揮確認之訴預防及解決紛爭之功能，擴大其適用範圍及於為法律關係
      之基礎事實。而其所謂即受確認判決之法律上利益，係指因法律關係之存否不
      明確，致原告私法上之地位有受侵害之危險，而此項危險得以對於被告之確認
      判決除去者而言。又法律上父母子女關係是否存在，不僅影響雙方之身份，且
      有關於雙方因該身分而產生之法律關係亦將隨之而變動，故如認子母子女間並
      無血緣關係存在，可由該父母、子女或其他利害關係之第三人，提起確認親子
      關係不存在之訴，反之亦然，以除去其不實之親子關係。再者，戶籍登記簿之
      記載，為身分之一種說明，其登記自有相當之證明力，故關於已為戶籍登記之
      親子關係存在與否，除經司法機關裁判確定或當事人提憑有效證明文件申請更
      正外，尚非得由為登記之親子雙方協同辦理即可逕行更正，此觀戶籍法第二十
      七條、戶籍法施行細則第十三條規定文義即明。
（四）經查，本件被上訴人非甲○○自上訴人受胎所生，且甲○○為大陸廣州市人，
　　　上訴人於婚前並未與甲○○同居並發生性行為，惟令人納悶是上訴人與甲○○
　　　係民國（下同）八十二年三月三十日結婚，被上訴人則於同年十月二十八日生
　　　，依婦女懷胎十月始分娩之常識觀之，甲○○僅在婚後七個月即產下被上訴人
　　　，則被上訴人非甲○○自上訴人受胎所生至為明顯。又上訴人既已認其影響被
　　　上訴人身分關係之不確定性及不安危險性，自有加以確認之必要。
三、證據：除援用原審所提之證據外，補提入出國日期證明書一件為證，並聲請將乙
　　○○送至成大醫院為ＤＮＡ親子血緣鑑定。
乙、被上訴人方面：
一、聲明：求為判決：（一）上訴駁回。（二）第二審訴訟費用由上訴人負擔。
二、陳述：除引用原審判決所陳部分外，補稱：九十三年上易字第十四號給付生活費
　　事件，於九十三年十一月三十日判決，也是上訴駁回確定，上訴人因為不願意給
　　付生活費，才會提起親子關係不存在事件之訴。上訴人與被上訴人之母甲○○在
　　大陸就有性行為，是在一九九三年二月十四日上訴人到大陸，兩人在同年月二十
　　三日見面，隔日就發生性行為。
三、證據：援用原審所提之證據。
    理　　由
一、本件上訴人起訴主張：上訴人與前妻甲○○於民國八十二年三月三十日結婚，甲
    ○○於八十二年十月二十八日產下乙○○，上訴人在婚前又無與甲○○同居之事
    實，甲○○懷孕七月即產女，故被上訴人乙○○顯非上訴人親生女兒無疑。又因
    戶籍登記使上訴人血緣關係不正確，上訴人在私法上地位處於不安狀態，有提起
    確認之訴之必要等語。
二、被上訴人則以：上訴人係因不願給付扶養費才提起本訴，甲○○與上訴人婚前在
    大陸已有性行為等語，資為抗辯。
三、查上訴人與被上訴人之母甲○○原係夫妻，於八十二年三月三十日結婚，八十九
    年四月六日離婚，被上訴人在八十二年十月二十八日出生之事實，有戶籍謄本二
    份附卷可稽（見原審卷七、九、十頁），堪信為真實。
四、按從子女出生日回溯第一百八十一日起至第三百零二日止為受胎期日；妻之受胎
    ，係在婚姻關係存續中者，推定其所生子女為婚生子女；前項推定，如夫妻之一
    方能證明妻非自夫受胎者，得提起否認之訴，但應於知悉子女出生之日起，一年
    內為之。民法第一千零六十二條第一項、第一千零六十三條第一、二項定有明文
    。又妻之受胎係在婚姻關係存續中者，依民法第一千零六十三條第一項規定，應
　　推定其所生之子女為婚生子女，受此推定之子女，唯在夫妻之一方能證明妻非自
　　夫受胎者，得依同條第二項之規定，於知悉子女出生之日起，一年內以訴否認之
　　，如夫妻均已逾該法定期間而未提起否認之訴，或雖提起而未受有勝訴之確定判
　　決以前，該子女在法律上不能不認為夫之婚生子女，無論何人，皆不得為反對之
　　主張（最高法院九十年度台上字第七六０號判決意旨參照）。本件上訴人雖主張
　　被上訴人非甲○○自上訴人受胎所生，但從被上訴人之出生日（八十二年十月二
　　十八日）回溯至第一百八十一日起至第三百零二日止，則甲○○係於上訴人與甲
　　○○之婚姻關係存續中受胎，又上訴人於九十三年十二月二十一日之言詞辯論期
　　日陳述：「……在一九九三年三月二十三日才發生性行為，……」（見本院卷三
　　六頁），亦在受胎期間，是被上訴人為上訴人之婚生女之事實，至為明確，上訴
　　人於其女出生後歷經十年，且與妻離婚後始於請求做ＤＮＡ親子血緣比對已無鑑
　　定之必要。縱令上訴人之主張屬實，因被上訴人係於上訴人與甲○○婚姻關係存
　　續中出生，有如前述，應推定其為甲○○與上訴人之婚生女，而上訴人又未舉證
　　證明上訴人或甲○○自知悉被上訴人出生之日起，一年內提起否認子女之訴，並
　　得有勝訴確定判決，上訴人在法律上不能不認為係上訴人與甲○○之婚生女，依
　　照上開說明，無論何人，皆不得為反對之主張，是上訴人提起本件確認之訴，其
　　不安之危險並無從除去，亦即無應受確認判決之法律上利益。從而，原審為上訴
　　人敗訴之判決，並無不合。上訴意旨指摘原判決不當，求予廢棄改判，為無理由
　　，應予駁回。
四、據上論結，本件上訴為無理由，依民事訴訟法第四百四十九條第一項、第七十八
    條，判決如主文。
中　　　華　　　民　　　國　　九十三　　年　　 十二 　　月 　　三十 　　日
　　　　　　　　　　　　　　　　　　臺灣高等法院臺南分院民事第一庭
~B1審判長法官　王　　惠　　一
~B2　　　法官　林　　永　　茂
~B3　　　法官　蘇　　重　　信
右為正本係照原本作成。
如對本判決上訴，須於判決送達後二十日內向本院提出上訴狀，未表明上訴理由者，
應於上訴後二十日內向本院提出理由書。
中　　　華　　　民　　　國　　九十三　　年　　 十二 　　月 　　三十 　　日
~B法院書記官　黃　　文　　生
